臺灣臺南地方法院刑事判決　　　　　 94年度交簡上字第114號
上　訴　人　臺灣臺南地方法院檢察署檢察官
被　　　告　戊○○
選任辯護人　曾清山律師
上訴人因被告戊○○過失傷害案件，不服本院94年度交簡字第
855號，中華民國94年6月7日第一審簡易判決（聲請簡易判決處
刑案號：93年度偵字第11356號）提起上訴，本院管轄之第二審
合議庭判決如下：
    主  文
原判決撤銷。
戊○○從事業務之人，因業務上之過失傷害人致重傷，處有期徒
刑陸月，如易科罰金，以佰元折算壹日。
    事  實
一、戊○○係「千弘交通股份有限公司」（以下簡稱千弘公司）
    僱用之聯結車司機，為從事駕駛業務之人。其於民國93年7
    月10日下午1時許，駕駛該公司所有（聲請簡易判決處刑書
    誤載為戊○○所有）X7-386號拖車頭（以下簡稱拖車頭）曳
    引6Y-52號拖車板架（以下簡稱拖車板架）由東往西行經臺
    南縣永康市○○路○○里○○○號路燈處時（以下簡稱肇事路
    段），因發電機故障而暫時停放道路邊緣，並依規定而在拖
    車板架後方約40公尺左右道路上擺設三角型反光標誌，旋電
    請千弘公司之特約維修廠商丙○○前來檢修。經丙○○於同
    日下午3時許到場實地檢視拖車頭後，發現無法立即修復，
    戊○○旋於同日下午5時許利用丙○○提供之電瓶發動拖車
    頭將之移置他處空地，並與丙○○約定翌（11）日上午10
    時30分許繼續進行拖車頭之修理工作。詎戊○○明知汽車發
    生故障不能行駛，應即設法移置於無礙交通之處；停於路邊
    之車廂，在夜間照明不清之道路，均應「持續」顯示停車燈
    光或反光標識；且任何人不得利用道路放置拖車，而當時丙○○提供之電瓶，已足使該拖車頭曳引拖車板架駛離道路一
    併停放於他處空地，此外客觀上即無任何不能注意之情形，
    竟疏未注意，未將拖車板架一併駛離現場；亦未固定其所設
    置三角型反光標誌以避免遭往來車輛撞毀、碰撞離開擺設位
    置，或遭他人竊取致該三角型反光標誌無法發揮警示作用；
    復未留守現場確保三角型反光標誌在拖車板架後方警示往來
    車輛，竟逕自離去現場。嗣於翌（11）日凌晨4時30分許，
    適有明知酒後駕車易生危險之乙○○，因飲酒後（血液中酒
    精濃度值為220MG/DL，換算吐氣酒精濃度測試值為每公升
    1.1毫克）騎乘車號NGG-571號重機車，亦沿上開拖車板架停
    放之道路同向駛經肇事路段時，因原放置於拖車板架後方之
    三角型反光標誌無人看守而不知去向致無法發揮警示作用，
    且乙○○亦疏未注意車前狀況，致未發現拖車板架停放該處
    ，李某所戴半罩式安全帽未覆蓋之右眉骨部位直接撞擊拖車
    板架左後車角，而人車倒地受有頭部外傷並右額葉出血、顏
    面骨骨折、下額骨骨折、臉部下額部不規則撕裂傷、水腦症
    等傷害，經送奇美醫院急救並住院治療後，仍造成右眼失明
    及左手掌無法伸展拿取物品等毀敗機能（並經判定為中度肢
    障）之重傷害，及顱內出血術後顱骨缺損、右眼瞼無法閉合
    、右臉顏面麻痺等重大難治之重傷害，暨右耳聽力喪失90分
    貝以上之普通傷害。戊○○於前述車禍事故發生，且臺南縣
    警察局永康分局交通事故處理小組警員陳德明到現場處理，
    尚未得悉何人停放上開拖車板架而肇事之際，主動向司法警
    察陳德明表示該拖車板架為其所停放，並自首犯行而接受裁
    判。
二、案經乙○○訴由臺南縣警察局永康分局報請臺灣臺南地方法
    院檢察署檢察官偵查後聲請以簡易判決處刑。
    理  由
一、訊據被告戊○○就其於右揭時地，因車頭故障而將拖車板架
    停放車禍現場，且雖擺設三角型反光標誌但未將拖車板架拖
    離道路邊緣，復未留守現場確保三角型反光標誌發揮警示作
    用，且因前述違規停放拖車板架之過失，致告訴人乙○○受
    有頭部外傷並右額葉出血、顏面骨骨折、下額骨骨折、臉部
    下額部不規則撕裂傷、顱內出血術後顱骨缺損、水腦症等傷
    害之事實，均供承不諱。辯護意旨則以：拖車板架主體上原
    即裝置有反光標誌，且被告於拖車板架後方放置三角型反光
    標誌，已盡其駕駛人之注意義務。而奇美醫院僅將過往病歷
    抄送法院，不能據此證明告訴人現在受有如該醫院函文所示
    之重傷害。又告訴人受有前述重大傷害，係因告訴人未依規
    定配戴安全帽、酒醉騎乘機車、超速行駛且未注意車前狀況
    而造成，並非被告所得預見，故被告對告訴人所受超過普通
    傷害之重傷害部分結果，不應負責，原審認定事實及適用法
    律均無不當，請求駁回上訴云云，資為抗辯。
二、經查：
  (一)被告於93年7月10日下午1時許，駕駛上述拖車頭曳引拖車板
    架行經肇事路段，因發電動故障而電召特約維修商丙○○前
    來檢修，並因一時無法修復而約定翌（11）日上午繼續檢修
    ，並將拖車頭移置其他空地，且將拖車板架緊臨道路停留該
    處，嗣於同年月11日凌晨4時30分許，因酒後騎乘機車之乙○○頭部（右眉骨部位）直接撞擊成傷等事實，業據被告供
    承在卷，核與證人丙○○、乙○○、甲○○（乙○○之目擊
    車禍過程友人）等人分別於警詢及偵審中證述情節相符，並
    有道路交通事故調查報告表、道路交通事故現場圖及車禍現
    場照片12幀附卷可按，此部分之事實本無疑義。
  (二)證人即據報到場處理之交通事故處理小組警員陳德明、乙○○及甲○○雖分別於警詢及偵審中均證稱：系爭車禍事故發
    生後，並未見到拖車板架後設有警告標誌或三角型反光標誌
    ，亦未見該等標誌被車輛撞擊後之殘骸等語。然證人丙○○
    於審理時則到庭具結後明確證稱：「我有看到被告在板架後
    方40公尺處放置三角反光板．．．（你在當天中午2點多到
    現場，是否有看到反光架？）有，到了現場就看到了．．
    ．（你把車頭開離現場後，三角架是否還在現場？）是的」
    等語（見本院審判筆錄第5、6頁）。況經驗上復無法排除被
    告於離去拖車板架前已放置三角型反光標誌，但嗣遭其他車
    輛撞離或他人取走之可能。是依罪疑惟輕之證據法則，自應
    認定前經放置三角型反光標誌之有利於被告事實。
  (三)證人丙○○於偵查中另證述：被告所駕之拖板車，如裝置伊
    提供之電瓶後即可正常行駛，並可連同拖車板架一起開走，
    僅於轉彎時恐怕拖車板架會撞到電瓶，除此之外均與未故障
    之拖板車一樣等語（見偵查卷第25頁），被告於偵查中亦自
    承當時拖車板架仍可拖行緩慢移走等語（同偵卷第24頁）。
    故被告與丙○○因拖車頭之發電機故障一時無法修復而離去
    肇事現場時，該拖車板架係處於仍可移置他處之狀態，亦甚
    明確。
  (四)又證人丁○○○○雖於道路交通事故調查報告表記載肇事路
    段「視距良好」（見偵卷第19頁）。然該該路段於夜間雖有
    路燈，但不是很明亮，且往來車輛稀少之事實，已據證人陳
    德明到庭證述明確（見本院審判筆錄第13、14頁），其證言
    核與卷附該路段夜間照片顯示之景況相符（見偵卷第6、7頁
    ）。故肇事路段係屬「夜間照明不清之道路」，亦堪認定。
  (五)按任何人不得利用道路放置拖車；汽車發生故障不能行駛，
    應即設法移置於無礙交通之處。該故障車輛在未移置前或移
    置後均應豎立車輛故障標誌；又停於路邊之車廂，在夜間照
    明不清之道路，均應顯示停車燈光或反光標識，道路交通安
    全規則第140條第4款、第112條第1項第12、13款分別定有明
    文。被告為成年且考領有駕駛執照之人，對於前揭規定，不
    能諉為不知。而前述因車輛故障或夜間停車應豎立或顯示故
    障標誌、停車燈光或反光標誌，解釋上應認為豎立、顯示之
    車輛駕駛人，負有保持燈光或標誌在放置地點發揮警示效用
    之義務。而非一經豎立，即行免除警示其他用路人之義務。
    否則發生原因出自駕駛人之往來風險，即無法確實排除，其
    他用路人之往來安全即無從確保。本件被告於93年7月10 日
    下午，雖因車輛故障而得「暫時」將拖車頭或拖車板架停置
    肇事路段，但依前述道路交通安全規則第112條第1項第12款
    前段之規定，被告於維修廠商丙○○提供電瓶而得移置拖車
    頭及拖車板架之時，即負有移置之義務，而不得再於道路上
    停放拖車板架。況被告雖於離去時仍於拖車板架後方設有三
    角型反光標誌，但該只標誌僅係以一般方式敞開平放路上，
    並無以工具固定乙節，亦經證人丙○○證述在卷（見本院審
    判筆錄第7頁），且被告復未留守該處以確保三角型反光標
    誌始終豎立該處以發揮警示作用。而依被告及丙○○之供述
    ，其等2人因確定一時無法修復拖車頭而離去肇事現場時，
    並無其他無從移置拖車板架、無從設置警示標誌或無法留守
    現場等不能注意之情形。茲被告於得移置拖車板架之時，非
    但未依規定移置，而仍違反規定將之停置於肇事路段；且未
    設法固定三角型反光標誌，復未留守現場確保警示標誌發揮
    作用，而逕自返家休息，其就系爭車禍之發生顯有過失。本
    件經送臺灣省臺南區車輛行車事故鑑定委員會鑑定結果，亦
    同此認定，有該委員會鑑定意見書一份存卷可參（見偵卷第
    32 、33頁）。質諸被告亦供承伊存有「未依規定立刻移置
    拖車板架」之過失（見本院二審卷第28頁）。
  (六)又按機、汽駕駛人飲用酒類後其吐氣所含酒精濃度超過每公
    升0.25毫克以上，不得駕車；又機、汽車行駛時，駕駛人應
    注意車前狀況，並隨時採取必要之安全措施，道路交通安全
    規則第114條第2款及94條第3項亦有明文。本件告訴人於系
    爭車禍事故發生後，經抽血測得之血液中酒精濃度值為220M
    G/DL，換算吐氣酒精濃度測試值為每公升1.1毫克乙節，有
    臺南縣警察局道路交通事故當事人酒精測定紀錄表1紙在卷
    可按（內含奇美醫院藥毒物檢驗單1紙），告訴人酒後已逾
    標準而違規騎乘機車之事實，亦可認定。又被告雖未為確保
    三角型反光標誌發揮警示作用之必要作為，但該停置肇事路
    段之拖車板架之上，亦貼有圓型及三角型反光片，並漆有紅
    、白斜紋反光漆，遇有來車燈光時，均能為較為微弱之反光
    ，此觀卷附夜間車禍現場照片自明（見偵卷第6頁），故如
    告訴人稍加注意車前狀況，依其所騎乘機車之頭燈照射之光
    線，應可見及拖車板架後方之反光片及反光漆。從而告訴人
    亦存有酒後駕車及未注意車前狀況之過失，且為主要過失，
    亦堪審認。然雖告訴人於本件事故之發生亦有過失，惟既與
    被告之過失併合而為肇事之原因，被告之刑責自不能因此相
    扺獲得減免，僅可供量刑之斟酌而已，附此敘明。
  (七)至於被告雖依告訴人受傷情形，而認為告訴人於系爭車禍發
    生前，並未佩戴安全帽云云。證人丁○○○○亦到庭具結證
    述事故現場完全未見安全帽或其殘骸等語，並據以在道路交
    通事故調查報告表上記載告訴人未戴安全帽。然告訴人乙○○於本院審理中以證人身分具結作證時，明確證述伊當時的
    確有佩戴半罩式深藍色安全帽等語（見本院審判筆錄第8頁
    ），復有告訴人原騎乘之機車踏板上放置1頂深藍色半罩式
    安全帽之照片在卷可查（見偵卷第8頁上方照片）。綜上事
    證，應堪確認告訴人於系爭車禍發生之前，確有佩載安全帽
    之事實。況且，據證人陳德明到庭證述拖車板架左後車角留
    有告訴人之眉毛或睫毛（見本院審判筆錄第14、16頁），及
    告訴人急救手術後右額及右眉尾端因取出顱骨而呈顱部凹陷
    狀況（此經本院當庭勘驗無訛，見本院審判筆錄第12頁）等
    情以觀。告訴人係以半罩式安全帽無法保護之右額近右眉部
    位直接撞擊拖車板架左後車角而造成前述頭部傷害，是告訴
    人於車禍發生前有無佩戴安全帽，就其頭部傷害之造成與擴
    大，亦不生影響，附此敘明。
  (八)告訴人因系爭車禍，初時受有頭部外傷並右額葉出血、顏面
    骨骨折、下額骨骨折、臉部下額部不規則撕裂傷、水腦症等
    傷害，經送奇美醫院急救並住院治療後，仍造成右眼失明及
    左手掌無法伸展拿取物品等毀敗機能（並經判定為中度肢障
    ）之重傷害，及顱內出血術後顱骨缺損、右眼瞼無法閉合、
    右臉顏面麻痺等重大難治之重傷害，暨右耳聽力喪失90分貝
    以上之普通傷害等情，亦有奇美醫院診斷證明書4紙、身心
    障礙手冊影本1紙及該醫院分別於94年10月11日及31日以（
    94 ）奇醫字第4511、4840號函檢附之病情摘要3紙在卷可稽
    ，並經本院於審理時命法警當庭測試告訴人左手拳部伸展情
    形（見本院審判筆錄第12頁），亦堪認定。辯護人雖以前揭
    病情摘要僅係奇美醫院將過往病歷抄送法院，不能據此證明
    告訴人現在受有該等傷害之證明云云。惟按病例係醫師執行
    業務時，所製作之載明就診日期、主訴、檢查項目及結果、
    診斷或病名、治療、處置或用藥等情形及其他應記載事項之
    紀錄（參見醫師法第12條），係就告訴人受傷及診療過程中
    ，最為完整及專業之紀錄，辯護人空言主張依病歷抄錄之摘
    要不能證明告訴人受傷後之病情，殊無足取，併予指明。
  (九)本件告訴人所受傷害，既係因被告與告訴人前揭過失行為引
    發之車禍所造成，則被告之過失行為與告訴人之受傷結果間
    ，顯然存有相當之因果關係。至此本件事證已臻明確，被告
    前揭犯行可以認定，應依法論科。
三、按毀敗一目及一肢以上之機能；及其他於身體，有重大不治
    或難治之傷害，均屬重傷，刑法第10條第4項第1、4、6款定
    有明文。告訴人右眼失明、左手掌無法伸展拿取物品，均已
    達毀敗機能之程度；其顱內出血術後顱骨缺損、右眼瞼無法
    閉合、右臉顏面麻痺之傷害，亦屬重大難治之情形，依前述
    規定，已該當於刑法規範之重傷害要件。至於告訴人右耳聽
    力喪失90分貝以上，雖屬重大不治或難治之情形，但因未達
    機能全部喪失效用之「毀敗」程度，仍不能認為係重傷害，
    併予指明（最高法院25年上字第4680號判例意旨參照）。又
    加重結果犯，以行為人能預見其結果之發生為要件，所謂能
    預見乃指客觀情形而言，如行為人對於加重結果之發生有「
    預見之可能性」，並因之造成加重之結果，即難認為不能預
    見而得主張不適用加重結果犯之規定，最高法院迭以47年臺
    上字第920號、61年臺上字第289號判例闡釋明白。本件被告
    恣意以道路停放拖車板架，若有未注意車前狀況之機、汽車
    駕駛人迎面撞擊，客觀上當然存在受有普通傷害、重傷害甚
    至死亡之可能結果，辯護人主張被告無從預見告訴人受有重
    傷害之結果，係屬飾卸之詞，無可採取。是核被告之所為，
    係犯刑法第284條2項後段之業務過失致重傷罪，檢察官聲請
    簡易判決處刑意旨認係犯同條項前段之業務過失傷害罪，尚
    有未洽，又業務過失傷害罪及業務過失致重傷害罪，係規定
    於同一法條之內，起訴法條自無變更之必要，併此敘明。又
    被告係丁○○○○據報到場完成測繪、照相及蒐證工作後，
    返抵辦公室查詢拖車板架車號並聯絡所屬公司，由千弘公司
    聯絡被告到現場，在被告到場之前，丁○○○○不知駕駛人
    之姓名及年籍資料等情，亦據證人陳德明結證在卷（見本院
    審判筆錄第14、17頁），故被告係於肇事後犯罪未被有偵查
    權之公務員或機關發覺前，向丁○○○○自首犯行，進而接
    受裁判，應依自首之規定減輕其刑。原審認被告犯罪事證明
    確，而予論罪科刑，固非無見，惟查：(1)系爭拖車頭及拖車
    板架俱屬千弘公司所有，已據被告及證人丁○○○○一致陳
    明無訛，原審事實部分援引檢察官聲請簡易判決處刑書之記
    載（下同），認而係被告所有；(2)原審未認定被告初始係因
    拖車頭故障而將拖車板架停置於肇事路段；(3)被告於甫行離
    去肇事路段之時，尚放置有三角型反光標誌，原審認為被告
    並未設置；(4)告訴人手術救治後，罹有右眼失明、左手掌無
    法伸展拿取物品、右眼瞼無法閉合、右臉顏面麻痺及右耳聽
    力喪失90分貝以上之重傷害與普通傷害，原審亦未及審酌，
    而認定被告係犯業務過失傷害罪，復未於據上論斷欄表彰被
    告係犯刑法第284條第2項前段或後段之罪；(5)原審判決事實
    欄補充記載被告有自首之情形，但未引刑法第62條前段之規
    定，而有理由與事實矛盾之違法，均有未合。檢察官循告訴
    人聲請之上訴意旨，以原審判決未認定告訴人受有重傷害且
    量刑過輕等節，指摘原判決不當，為有理由，應由本院撤銷
    改判。
四、爰審酌被告前於82年3月間，亦因駕車之過失而觸犯業務過
    失致死罪名，並經本院判處有期徒刑八月，緩刑四年確定，
    有臺灣高等法院被告全國前案紀錄表在卷可按，並經被告供
    明在卷，顯見其駕駛汽車常有輕忽其他用路人安全之情形，
    並參酌被告之過失程度，及系爭車禍之發生告訴人應負大部
    分過失責任，暨被告始終未積極與告訴人達成民事和解之犯
    後態度等一切情狀，量處如主文第2項所示之刑，並諭知易
    科罰金之折算標準示懲。
據上論斷，應依刑事訴訟法第455條之1第1項、第3項、第369條
第1項前段、第364條、第299條第1項前段，刑法第284條第2項後
段、第62條前段、第41條第1項前段，罰金罰鍰提高標準條例第1
條前段、第2條，判決如主文。
本案經檢察官徐全瑋到庭執行職務。
中　　華　　民　　國　　94　　年　　12　　月　　21　　日
                  刑事第三庭   審判長法  官  宋明中
                                     法  官  朱中和
                                     法  官  陳欽賢
以上正本證明與原本無異。
不得上訴。
                                     書記官  陳麗雅
中　　華　　民　　國　　94　　年　　12　　月　　23　　日
附錄本案論罪科刑法條全文：
刑法第284條 (過失傷害罪)
因過失傷害人者，處六月以下有期徒刑、拘役或五百元以下罰金
，致重傷者，處一年以下有期徒刑、拘役或五百元以下罰金。
從事業務之人，因業務上之過失傷害人者，處一年以下有期徒刑
、拘役或一千元以下罰金，致重傷者，處三年以下有期徒刑、拘
役或二千元以下罰金。
